【裁判字號】    89,訴,2498
【裁判日期】    891113
【裁判案由】    清償債務
【裁判全文】
臺灣臺中地方法院民事判決  八十九年度訴字第二四九八號
    原      告    丙○○
    訴訟代理人    林瓊嘉  律師
    複  代理人    乙○○
    被      告    甲○○
    訴訟代理人    王忠沂  律師
右當事人間請求清償債務事件，本院判決如左：
    主    文
原告之訴及假執行之聲請均駁回。
訴訟費用由原告負擔。
    事    實
甲、原告方面：
  一、聲明：（一）、被告應給付原告新台幣（以下同）貳佰伍拾萬元，及自民國八十九年
      六月二十日起至清償日止，按年息百分之五計算之利息。（二）、訴訟費用由被告負
      擔。（三）、原告願供擔保，請准宣告假執行。
  二、陳述：
   （一）、緣被告甲○○與原告丙○○、案外人石火明、石金園係親屬關係，八十三年前
        後，四人為坐落台中縣大里市○○○段一○七三號土地合建案，達成投資協議，建
        築建物四棟販售，所得四人平分，工程完工後，其中二幢出售後，四人依出資平分
        ，另二幢則登記石金圓、甲○○所有，未及出售，卻遭石火明於八十五年私自借貸
        六百四十萬元使用；因石火明無法清償借款，合夥房地遭債權人台中市第三信用合
        作社查封。為此，四人於八十六年底、八十七年間，達成協議：１、未出售房地移
        轉登記甲○○；其中石火明借貸款六百四十萬元由甲○○負責清償。２、甲○○應
        給付合夥人即原告丙○○、石金園各二百五十萬元，結束合夥投資。３、石火明應
        清償甲○○三百九十萬元。事後被告清償合夥房地之借貸款六百四十萬元，及撤銷
        查封拍賣抵押設定後，完成所有權移轉登記；並依協議再付一百一十萬元予石金圓
        。
   （二）、被告受移轉合夥房地所有權後，因房地不景氣，其所承接合夥房地資產未能如
        願出售獲利，而石火明積欠甲○○三百九十萬元（六百四十萬元減二百五十萬元)
        亦一再遲延未還，被告甲○○竟以石火明欠款三百九十萬元未還為藉口，一再遲延
        清償，原告催討無著，乃向台中縣大里市公所申請調解，仍未獲理，按依兩造投資
        協議，被告接收合夥資產，即應給付原告丙○○二百五十萬元合夥分配款，要不得
        以承受後，房地之榮衰及第三人負債不還而遲延清償；被告受調解清償債務之催告
        ，無故遲延清償，依民法第二百三十三條第一項前段規定，原告自得依法定利率週
        年利率百分之五，請求遲延利息。
   （三）、被告雖主張，如有人願意承受該房地，則應代還石火明借款六百四十萬元，石
        火明應清償丙○○二百五十萬元；清償石金園一百四十萬元，被告應再給付石金園
        一百一十萬元，未出售房地二棟移轉登記與承受人，當場雖取得共識，但無人承諾
        此方案，亦即此方案未達成協議內容，無契約效力（參被告八十九年九月一日答辯
        狀）。被告基於舊厝被法院查封，急於撤銷查封，毅然代還石火明之六百四十萬元
        貸款，給付石金園一百一十萬元，補足應負擔之七百五十萬元分配款（參被告八十
        九年九月一日答辯狀）。惟查被告所述不實且與常情有違，蓋１、依被告自認：兩
        造八十七年十月在石文村家並未達成協議由何人分擔甲○○債務，則被告所舉證人
        石金園、張健祥、林桃在鈞庭所述達成協議，石火明應清償丙○○二百五十萬元云
        云，純屬基於親族情誼而為迴護之詞，要不足採；更何況彼等所為陳述，原告當可
        傳訊在場之石文村及石次郎（甲○○胞兄），其陳述亦必然推翻證人迴護之詞。惟
        此難期證人無誤差之陳述，且如系爭房地未由被告承受，原告可得分配款二百五十
        萬元，則原告逕行受償即可，有何來承受呆帳，債之移轉向債信不良者請求？２、
        被告債信良好，又承受高額合夥資產，如無庸清償合夥人應分配款，原告為何將己
        有合夥給付被告，再向債信不良者追償，且追償言必無結果，此完全不合情理。３
        、石火明借用被告名義為抵押貸款，致使被告舊厝一併遭查封，被告急於清償借貸
        ，始代石火明清償債務。則被告代償行為並非事先協議，而承擔石火明債務，理當
        向石火明追償，至於是否得如願追償六百四十萬元，完全與原告無關、更何況被告
        承受合夥資產，應須給付五百萬元，即可免除六百四十萬元貸款，其間減少一百四
        十萬元支付，而非承擔七百五十萬元之額外支出（應分配石火明二百五十萬元，當
        然無庸清償），故被告代償行為毫無額外支出問題？４、依合夥協議房地出售分配
        款四人平分，餘屋一千萬元亦應由四人平分，以石火明之呆帳如非由被告承受，為
        何被告應給付石金園一百一十萬元，而原告分文未清償？再者原告為何捨應分配款
        二百五十萬元？反承擔石火明之呆帳？此完全屬不合情理。５、原告究於何時？何
        地？如何？拋棄合夥應分配款，被告自始無法證明；被告徒以事後藉詞反悔曾協議
        被告應代石火明清償，植為原告拋棄對被告追償，所敘完全不足採信。
   （四）、被告所述完全與經驗論理法則不合，被告遭石火明借名貸款，為避免己有舊厝
        併遭拍賣，致損失六百四十萬元，因而主動承接合夥資產一千萬元，同時抵銷石火
        明二百五十萬元，僅須給付合夥分配款五百萬元，（一千萬元減石火明二百五十萬
        元減被告二百五十萬元），合計：減少一百四十萬元（六百四十萬元減五百萬元為
        一百四十萬元），因而獲利一百四十萬元，竟將合夥分配款與伊承受之呆帳混合；
        再將伊自行處理債務之呆帳移轉為合夥應分配款，主張呆帳由原告承受，所述完全
        與情理相悖。退一步言，縱石火明應清償原告二百五十萬元，原告亦同意石火明代
        被告清償；惟原告自始即無免除被告應給付之合夥分配款，原告同意第三人代為清
        償並不等同債權債務之移轉。故兩造並無發生「債之移轉」或拋棄債權，僅存「第
        三人是否有代為清償」問題，在第三人未清償前，原告自得向被告追償合夥應分配
        款。總結：按合夥之利益倘經業確定分配，則為各合夥人各自享有之權利，非復全
        體公同共有財產之範圍。(最高法院七十五年度台上字第三七九號判決參照) 。本
        件被告承受合夥財產一千萬元，依合夥利益之分配應給付原告二百五十萬元，竟藉
        故拒不給付，顯有未合。
  三、證據：提出調解不成之證明書、切結書等影本各一份、土地登記簿謄本三份等為證，
      並聲請訊問證人石金園、甲○○、石火明。
乙、被告方面：
  一、聲明：求為判決如主所示外，如受不利之判決願供擔保，請准宣告免予假執行。
  二、陳述：
    （一）、被告與原告及訴外人石火明、石金圓等四人，於八十三年間，共同在台中縣大
          里市涼傘樹一Ｏ七三號土地上合資興建房屋四棟出售，約定所得價金四人平分，
          其中二幢已出售，得款四人平分完竣，餘二幢房屋登記在石金園及被告名下，卻
          未及出售，於八十五年間遭石火明以該房地設定抵押向台中市第三信用合作社借
          貸六百四十萬元私用，並盜蓋被告印章為連帶保證人，因石火明其後無法清償借
          款，合夥之房地即被債權人查封，連同被告之舊厝亦被查封，為此合夥四人即於
          八十七年十月間，在石文村家中共同商議，初步獲得共識如下：１、未出售房地
          估價為一千萬元，四人平分，每人各分二百五十萬元；２、如有人願承受該房地
          ，則應代還石火明借款六百四十萬元；３、石火明應清償丙○○二百五十萬元，
          清償石金園一十萬元；４、被告應再給付石金園一百一十萬元；５、未出售房地
          移轉登記與承受人，但無人承諾此方案。事後被告基於舊厝亦被查封，急於撤銷
          查封，乃毅然於八十七年十月底，代還石火明之六百四十萬元之貸款，及給付石
          金園一百一十萬元，補足被告應負擔之七百五十萬元分配額，至此被告承受合夥
          之房地後，已交付出七百五十萬元，完全符合當時協議之本旨，殊無再給付原告
          二百五十萬元之義務。
    （二）、如依原告之說法，則被告除前述已支付七百五十萬元外，另須支付原告二百五
          十萬元，及支付石金園一百四十萬元，被告尚須多支付三百九十萬元，石火明則
          不當得利三百九十萬元，如原告主張該三百九十萬元係作為石火明積欠被告之款
          ，被告代還石火明之貸款六百四十萬元已屬無奈，何以尚應承擔其三百九十萬元
          之債務，當時協議並無此方案，且與事理有違。
    （三）、合夥間依被告所述前揭之協議共識後，石金園由其夫張健祥一再向石火明催討
          一百四十萬元之分配款，石火明答應每月償還五千元，但不為張健祥所接受，此
          有證人林桃、張健祥可證明。且八十九年六月底原告邀被告、林桃、石金園共至
          龔淑惠代書處商討如何向石火明催討三百九十萬元之分配款，及被告代付利息款
          四十餘萬元，並電約石火明到場，惟石火明未到場，原告當場表示我們共同來告
          石火明清償所欠之債務，足見系爭二百五十萬元債務應係由石火明給付原告，原
          告仍向被告請求，顯無理由。
  三、證據：聲請訊問證人石金園、張健祥、林桃、龔淑惠提出為證。
    理    由
一、按當事人主張有利於己之事實者，就其事實有舉證之責任。但法律別有規定，或依其情
    形顯失公平者，不在此限。民事訴訟法第二百七十七條定有明文。
二、本件原告主張其與被告甲○○、案外人石火明、石金園係親屬關係，八十三年前後，四
    人達成投資協議，工程完工後，其中二幢登記石金圓、甲○○所有，未及出售，卻遭石
    火明於八十五年私自借貸六百四十萬元使用；因石火明無法清償借款，合夥房地遭債權
    人台中市第三信用合作社查封。為此，四人於八十六年底、八十七年間，達成協議：其
    中被告應給付合夥人即原告二百五十萬元，並由被告承受合夥房地，惟事後被告承接合
    夥房地資產未能如願出售獲利，而石火明積欠甲○○三百九十萬元（六百四十萬元減二
    百五十萬元) 亦一再遲延未還，被告甲○○竟以石火明欠款三百九十萬元未還為藉口，
    一再遲延清償，爰依合夥利益分配請求權提起本件訴訟等語；被告則以原先合夥之曾提
    議係由石火明償還原告二百五十萬元，及給付石金園一百四十萬元，被告則給付石金園
    一百一十萬元，及代償石火明六百四十萬元之借款後，承受合夥之房地，雖未達成共識
    ，惟此一方式始合情理，合夥人間並未達成原告所主張之協議，其後被告已給付石金園
    一百一十萬元，石金園亦向石火明催討其餘一百一十萬元，原告應向石火明催討始合前
    述提議，其仍向被告請求二百五十萬元，顯無理由等語置辯三、原告主張前述之事實，
    雖據其提出調解不成之證明書、切結書等影本各一份、土地登記簿謄本三份等為證，惟
    除其四人間有合夥建地，並已分配其中二幢房土地，另有二幢房地未分配，及四人同意
    未分配部分，由被告以一千萬元承受，每人可分配二百五十萬元，並由被告代為清償石
    火明積欠借貸六百四十萬元，及被告已給付石金園一百一十萬元，為被告所自認外，被
    告否認其曾同意代石火明支付本件二百五十萬元予原告；經查，前述被告自認之事實，
    故可認定原告此部分主張為真正，惟查，被告所否認部分，原告雖提出前述證據為證，
    惟查其所提出石火明之切結書，僅書有「石火明先應用貸款部份陸佰肆拾萬元整，利息
    本人全部負起，一切與他人無關，關係人丙○○、石炳男、石金園等三位」，並無法推
    知原告所主張合夥人均同意由被告代石火明給二百五十萬元予原告之事實為真正，其餘
    土地登記簿亦僅能證明石金園取得前述土地之所有權，另經本院訊問證人石金園供稱我
    有與原告合資買土地建屋，每人出資七百多萬元，房子有二棟未賣出，石火明有用房子
    貸款，法院要來查封，我們協議，因要封甲○○的房子，全部的房子分成肆份，一人得
    二百五十萬元，後來剩二棟房子，一棟我的、一棟是甲○○，甲○○先還六百四十萬元
    ，再給我一百一十萬元，所以甲○○付出七百五十萬元，此部分要由石火明還，石火明
    要拿出三百九十萬元，一百四十萬元給我、二百四十萬元給丙○○，但到目前石火明未
    還，是石火明要給的，當初並沒有甲○○替石火明還款的約定，協議是在八十幾年，當
    時是法院要去查封甲○○之前，協議是在石文村家中達成，時間忘了等語。另證人林桃
    供稱協議時我有在場，三百九十萬元是要石火明要拿出來的，石炳男並未答應負責，協
    議時有五人，晚上，在石文村家中談的，石文村有在旁邊等語，證人張健祥供稱石火明
    答應還錢等語，證人龔淑惠供稱，八十九年間甲○○、林桃兩夫妻有到我事務所，只說
    石火明如沒有還丙○○、林桃的錢，要請律師告他等語，另證人石火明亦供稱我借錢是
    經他們同意，他們都有簽名，每人分二百五十萬元。三百九十萬元是我付與甲○○的。
    當初協議是讓我慢慢還（以上證詞均見本院八十九年十月二十五日審判筆錄）。依證人
    石火明之證詞，原告之主張為真實，反之依其他證人之證詞，則原告之主張非真正，參
    酌二造之主張及抗辯，各具情理，證人亦各偏其主，尚難僅憑證人石火明前揭之證詞即
    認定合夥人均同意由被告支付原告本件款項，原告之主張尚屬不能證明，其訴為無理由
    ，應予駁回，另其假執行之聲請亦失所附麗，應併予駁回。
四、兩造其餘主張及所提證據與本院上開論斷無涉或無違，不予贅述。
五、據上論結：本件原告之訴為無理由，依民事訴訟法第七十八條，判決如主文。
中        華        民        國   八十九   年     十一      月     十三      日
                                    臺灣臺中地方法院民事第三庭
~B法      官  林清鈞
右為正本係照原本作成。
如對本判決上訴，須於判決送達後二十日內，向本院提出上訴狀，同時表明上訴理由；如已
於本判決宣示後送達前提起上訴者，應於判決送達後十日內補具上訴理由（上訴僅得以判決
適用法規顯有錯誤為理由，並按他造當事人之人數附繕本）。
中        華        民        國   八十九   年     十一      月     十三      日
~B法院書記官


司法院資訊處製作；財團法人民間司法改革基金會備份。
